臺灣苗栗地方法院民事判決　　　　　　　 93年度訴字第414號
原　　　告　甲○○
訴訟代理人　陳淑芬律師
複　代理人　乙○○
被　　　告　丙○○
上列當事人間分配表異議之訴事件，本院於民國94年6 月23日言
詞辯論終結，判決如下：
    主  文
原告之訴駁回。
訴訟費用由原告負擔。
    事實及理由
一、原告提起本件分配表異議之訴，被告有丁○○（此部分另以
    裁定駁回原告之訴）及丙○○2 人，就被告丙○○部分，原
    告於起訴狀中請求判決被告不得以新臺幣（下同）1,300,00
    0 元及自民國88年6 月14日起至92年12月9 日止，按年息5
    ％計算之利息即292,055 元等債權列入本院91年度執字第48
    75號強制執行事件拍賣所得價金分配表中優先受償；經本院
    審理之後，兩造均已就各項攻擊防禦方法充分陳述，並已提
    出完整之準備書狀及辯論意旨書狀，惟原告於94年6 月23日
    之本院最後言詞辯論期日始以書狀陳明將原起訴狀中所載訴
    之聲明列為先位聲明，並追加備位聲明為：(一)被告1,300,00
    0 元之債權列為上開分配表中之優先權受償範圍為拍賣抵押
    物之2000/6360 。(二)被告就1,300,000 元債權自88年6 月14
    日起至92年12月9 日止，按年息5 ％計算之利息即292,055
    元，不得列入上開分配表中優先受償。而被告方面對於原告
    此項訴之追加業已當庭表示不予同意，經本院審酌之後，認
    原告上開訴之追加，雖係針對同一分配表之價金分配方式有
    所異議，然其請求法院判決之內容、主張之基本原因事實、
    攻擊及舉證方法均不相同，且在長達7 個月的審理程序之後
    ，於最後言詞辯論期日始驟然提出，顯然有礙於被告之防禦
    及訴訟之終結，核與民事訴訟法第255 條第1 項各款情形均
    不相符，是原告前開訴之追加，難以准許，合先敘明。
二、原告主張：(一)訴外人鄭秋桐於80年間，提供坐落苗栗縣苑裡
    鎮○○段第1324-1、1324-2、1324-3、1324-4地號等4 筆土
    地及同段第78建號建物，為其與被告丙○○間之債務，設定
    600,000 元之最高限額抵押權，約定存續期間自80年6 月14
    日起至81年6 月13日止，嗣於82年2 月4 日變更抵押權設定
    金額為1,000,000 元，存續期間變更為至83年6 月13日止，
    再於82年2 月24日變更抵押權設定金額為1,500,000 元，而
    上開抵押權存續期間已經屆滿，鄭秋桐並未欠負被告任何債
    務，原告就前開不動產亦設定有第3 順位之抵押權，然被告
    以其抵押權登記次序在前，主張優先受償，本院執行處亦將
    被告之本金債權1,300,000 元及其利息列入分配表優先受償
    ，並定於93年9 月30日上午9 時實行分配，妨礙原告就前開
    不動產抵押權之行使，業經原告具狀以該分配表中關於被告
    抵押權存在抵押標的物之權利範圍、被告利息之利率計算方
    式有誤等節向本院執行處聲明異議，本院執行處將原告上開
    聲明異議書狀送達被告後，被告提出反對陳述書狀，原告為
    此提起本件分配表異議之訴。(二)依土地登記謄本、抵押權設
    定契約書及他項權利證明書所載，上開不動產第1 、2 順位
    抵押權之權利範圍，僅為722.64/1495 ，而非土地全部權利
    範圍，是第1 、2 順位之抵押權人僅於722.64/1495 權利範
    圍內有優先受償權。又被告與訴外人鄭秋桐所簽訂抵押權設
    定契約書與權利變更契約書上，均未記載所擔保之債權為1,
    300,000 元，且依前開抵押權設定契約書所載，係約定利息
    按中央銀行最高放款利率計算，而中央銀行每年之放款利率
    均有變動，並非均為年息5 ％，於利率管理條例廢止後，被
    告與鄭秋桐上開關於利率之約定應視同無約定，不能將利息
    金額列入分配表等語，並聲明：請求判決被告不得以1,300,
    000 元及自88年6 月14日起至92年12月9 日止，按年息5 ％
    計算之利息即292,055 元等債權列入上開分配表中就拍賣所
    得價金優先受償。
三、被告則以：(一)原告於執行事件分配期日前所提出聲明異議狀
    中，就被告之部分，除爭執利息之利率計算方式以外，僅另
    就被告得對抵押標的物行使權利之應有部分範圍有所爭執，
    並未對被告之債權本金列入最高限額抵押權擔保債權範圍乙
    節有何異議，其於分配表異議之訴中就此再加爭執，並未遵
    守強制執行法第39條所規定應先於執行法院分配期日前1 日
    對分配表聲明異議之法定期間，執行法院即應就未異議之部
    分予以分配，原告亦不得事後於訴訟中就此為訴之變更或追
    加。(二)原告係於93年11月22日提起分配表異議之訴，距本院
    執行處所定之93年9 月30日分配期日有53日之久，已逾法定
    10日期間而生視回撤回異議聲明之效果。(三)本院執行處於前
    開執行事件中，並未更正分配表送達被告，即無強制執行法
    第40條之1 所定債權人或債務人於受送達更正分配表後3 日
    內不為反對之陳述的情形可言。(四)被告就前開本金最高限額
    抵押權之設定，於土地登記謄本、抵押權設定契約書與他項
    權利證明書上均有記載權利人、債務人、存續期間、清償日
    期、利息等事項，已得限定所擔保債權之範圍，目前全國各
    地政機關受理民眾辦理最高限額抵押權設定登記時，通常均
    採與被告相同之記載方式；而被告之債權本金1,300,000 元
    部分，係被告於抵押權存續期間借予債務人鄭秋桐，應為最
    高限額抵押權所擔保之債權。(五)利率管理條例業於74年11月
    27日宣佈廢止，並於同年月29日開始失效，該條例失效後已
    無中央銀行放款日拆可資依循，被告與鄭秋桐於80年6 月間
    設定最高限額抵押權並為「按中央銀行最高放款利率計算」
    利率之約定時，已因利率管理條例廢止而無中央銀行最高放
    款利率可資依循，即不能依前開約定方式計算利息，是上開
    債務固有約定利息，但就利息之利率部分，因失其基準而與
    沒有約定利率無異，依民法第203 條規定，即應以法定利率
    即週年利率為5 ％計算等語，資為抗辯，並聲明如主文所示
    。
四、得心證之理由：
（一）按債權人或債務人對於分配表所載各債權人之債權或分配
      金額有不同意者，應於分配期日1 日前，向執行法院提出
      書狀，聲明異議；執行法院對於前條之異議認為正當，而
      到場之債務人及有利害關係之他債權人不為反對之陳述或
      同意者，應即更正分配表而為分配；異議未依前項規定終
      結者，應就無異議之部分先為分配；依前條第1 項更正之
      分配表，應送達於未到場之債務人及有利害關係之他債權
      人；前項債務人及債權人於受送達後3 日內不為反對之陳
      述者，視為同意依更正分配表實行分配；其有為反對陳述
      者，應通知聲明異議人；異議未終結者，為異議之債權人
      或債務人，得向執行法院對為反對陳述之債權人或債務人
      提起分配表異議之訴；聲明異議人未於分配期日起10日內
      向執行法院為前2 項起訴之證明者，視為撤回其異議之聲
      明；前項期間，於第40條之1有 反對陳述之情形，自聲明
      異議人受通知之日起算。強制執行法第39條第1 項、第40
      條、第40條之1 、第41條第1 項前段、第3 項前段、第4
      項分別定有明文。次按強制執行程序中，債權人或債務人
      對於分配表聲明異議，其他債權人或債務人於分配期日未
      到場，執行法院未依聲明異議更正分配表，而將聲明異議
      狀送達其他債權人及債務人，其他債權人或債務人就聲明
      異議為反對陳述者，聲明異議人對反對陳述之其他債權人
      或債務人提起分配表異議之訴，應類推適用強制執行法第
      41條第4 項規定，亦即聲明異議人對其他債權人或債務人
      提起異議之訴之10日期間，應自執行法院通知有反對陳述
      之日起算，而非自分配期日起算，最高法院88年度台抗字
      第191 號、93年度台再字第8 號判決意旨均可參照。
（二）經查：本院91年度執字第4815號拍賣抵押物強制執行事件
      ，就前開不動產所為強制執行程序，已就執行所得作成分
      配表，曾將該分配表送達債權人、債務人及抵押權人，定
      於93年9 月30日上午9 時在本院執行處辦公室實行價金分
      配，原告因對前開分配表中關於被告所得優先受償之抵押
      物權利範圍、債權利息計算方式等節有不同意見，乃於同
      年9 月27日具狀向本院執行處聲明異議，本院並未依其聲
      明更正分配表，而將原告之聲明異議書狀影本送達並通知
      被告，請被告表示意見，被告收受本院執行處通知後，即
      於同年10月6 日具狀就原告之上開異議為反對之陳述，嗣
      本院執行處法官於被告所提書狀上批示：通知債權人請其
      依強制執行法第41條規定提起分配表異議之訴，並向執行
      法院為起訴之證明等語，然承辦書記官誤向被告送達此項
      書面通知，致原告並未於該執行事件進行中收受被告之反
      對陳述書狀，此經本院依職權調閱上開強制執行事件卷宗
      核明無誤，並有兩造之前開書狀、本院執行處通知函文及
      送達證書等附於該執行卷宗內可稽，揆諸前揭法條規定及
      最高法院判決意旨，原告倘欲對被告提起分配表異議之訴
      ，其起訴之10日法定期間，應類推適用強制執行法第41條
      第4 項規定，自執行法院通知有反對陳述之日起算。而原
      告方面就此陳稱：因執行法院以2 位被告（即丁○○與丙
      ○○）持有抵押物全部而列入分配，原告為瞭解被告應有
      部分範圍而聲請土地謄本，始發現被告2 人抵押權範圍在
      分配表中均有誤載，才對被告2 人一併起訴，起訴後對執
      行卷閱卷才知道被告丙○○的反對陳述等語（見本院94年
      6 月7 日言詞辯論筆錄），是原告既未於執行事件進行中
      收受被告反對陳述之通知，其起訴之10日法定期間本屬無
      從起算，其對被告丙○○提起本件分配表異議之訴，於程
      序上即無逾期之問題。
（三）另按異議人依強制執行法第39條第1 項所提出之異議書狀
      ，應記載異議人所認原分配表之不當及應如何變更之聲明
      ；同法第39條第2 項定有明文。又聲明異議人提出之書狀
      ，未依前開規定記載異議人所認原分配表之不當及應如何
      變更之聲明，其聲明異議即非合法，該不合法情形雖非不
      可補正，惟仍應於分配期日1 日前完成補正程序，最高法
      院93年度台抗字第61號裁定意旨可資參照。揆諸前開法條
      規定及最高法院所闡述之意旨，異議人就其認為原分配表
      之不當及應如何變更之聲明，均應依強制執行法第39條第
      1 項規定，於分配期日1 日前向執行法院提出，至原分配
      表中無人提出異議之部分，執行法院應依同法第40條第2
      項之規定先為分配，以免因此遷延全部分配程序，是異議
      人就其未於分配期日1 日前向執行法院聲明異議之部分，
      當不得於分配表異議之訴程序中再予主張或為訴之變更追
      加，否則一旦異議人提起分配表異議之訴，為恐其於訴訟
      程序進行中對分配表異議部分有訴之變更追加之可能，即
      須將該分配表中無人異議之部分一併予以停止分配，造成
      全部分配程序之延宕，上開強制執行法第40條第2 項關於
      無異議部分先為分配之規定即成為具文，此顯與該項法條
      立法之本旨有違。查原告於向本院執行處所提上開聲明異
      議書狀中，就被告丙○○之部分係主張：(1)被告抵押權對
      抵押物所得行使之權利範圍，僅為722.64/1495 ，而非土
      地全部權利範圍。(2)依被告與債務人間所訂抵押權設定契
      約書所載，係約定利息按中央銀行最高放款利率計算，而
      中央銀行每年之放款利率均有變動，不能逕依年息5 ％計
      算等語，此有原告之聲明異議書狀附於前開執行事件卷宗
      內可稽；然原告嗣於本件起訴時，卻主張被告列入分配表
      之本金債權1,300,000 元並不存在，縱係債權存在，就利
      息之計算方式亦屬有誤等語，惟原告就其主張被告本金債
      權1,300,000 元不存在乙節，既未曾於分配期日1 日前向
      執行法院聲明異議，此部分已屬原分配表中無人異議之債
      權，原告即不得再於分配表異議之訴中有所主張或變更追
      加，其就該部分之請求自難准許，是本件所應審究之部分
      ，僅係原告所主張上開分配表中被告前開利息債權得否列
      入優先受償，及其利率計算方式是否正確。
（四）按利率管理條例業經於74年11月29日因廢止而失效，應給
      付利息之金錢債務，其利率未經約定者，關於在該條例失
      效之前已生之利息，固應依該條例第6 條規定按照當地中
      央銀行核定之放款日拆2 分之1 計算，但在該條例失效以
      後所生之利息，既不能再適用此項規定予以計算，自應適
      用民法第203 條規定按週年利率5 ％計算之，債權人如仍
      請求按照當地中央銀行核定放款利率2 分之1 計付利息，
      法院宜行使闡明權，令債權人改依民法第203 條規定，按
      照週年5 ％而為請求，最高法院75年度第3 次民事庭會議
      決議、75年度台上字第880 號判決意旨均足參照。
（五）經查：依被告與訴外人鄭秋桐間於80年6 月14日所簽訂之
      抵押權設定契約書所載，當時約定擔保權利總金額為本金
      最高限額600,000 元，權利存續期間自80年6 月14日起至
      81年6 月13日止，利息部分則約定「按中央銀行最高放款
      利率計算」，此有該抵押權設定契約書1 份附於上開強制
      執行事件卷宗內可憑，惟被告與鄭秋桐簽訂前開抵押權設
      定契約書時，利率管理條例早已因廢止而失效，無從採用
      上述約定方式計算利息，應視同利率未經約定，然被告與
      鄭秋桐間既有於上開契約書中約定利息，足見彼2 人間於
      立約當時確有債務人應就所負債務支付利息之合意，鄭秋
      桐倘於抵押權存續期間內向被告借款，係屬應付利息之債
      務，並不因利率約定方式無從採用而使利息約定歸於消滅
      ，依最高法院前揭決議及判決意旨，債權人應逕依民法第
      203 條規定，按照週年利率5 ％請求計算利息，是本院執
      行處依被告所陳上開計算方式，以週年利率5 ％計算其所
      得請求之利息金額並列入上述分配表中實施分配，核無違
      誤，原告主張中央銀行每年之放款利率均有變動，並非均
      為年息5 ％，於利率管理條例廢止後，被告與鄭秋桐上開
      關於利率之約定應視同無約定，不能將利息金額列入分配
      表，請求予以刪除云云，尚屬無據，不能准許。
（六）至原告雖另陳明：被告曾於93年10月1 日經本院執行處之
      通知而知悉原告聲明異議，卻未於3 日內為反對陳述，直
      至同年10月6 日始提出反對陳述書狀，依強制執行法第40
      條之1 第2 項規定，應視為其同意原告之異議云云，惟按
      上開法條之適用，須以執行法院對於異議認為正當，並更
      正分配表送達於未到場之債務人及有利害關係之他債權人
      為前提要件，然本院執行處既未逕依原告之聲明更正分配
      表並將更正後之分配表送達於被告，而僅將原告之聲明異
      議狀內容通知被告請其表示意見，被告自無強制執行法第
      40條之1 第2 項前段所謂「同意依更正分配表實施分配」
      之可能，是此項規定於前開強制執行事件中並無適用之餘
      地，原告就此所陳尚非可採，附此敘明。
（七）綜上所述，原告提起分配表異議之訴，請求判決被告不得
      以本金1,300,000 元及自88年6 月14日起至92年12月9 日
      止，按年息5 ％計算之利息即292,055 元等債權列入上開
      分配表中就拍賣所得價金優先受償，就其主張本金1,300,
      000 元部分，既未遵守強制執行法第39條第1 項規定於分
      配期日1 日前向執行法院聲明異議，已屬原分配表中無人
      異議之債權，不得再於分配表異議之訴中有所主張或變更
      追加；另就其主張利息不應列入分配及利率計算有誤部分
      ，亦無理由，均難准許，應予駁回。
五、本件事證已臻明確，兩造其餘攻擊防禦方法及所提證據已予
    審究，核與判決結果不生影響，爰不一一論述，附此敘明。
六、訴訟費用負擔之依據：民事訴訟法第78條。
中　　華　　民　　國　　94　　年　　7 　　月　　7 　　日
                  民事庭法　官　邱光吾
以上正本係照原本作成
如不服本判決，應於判決送達後20日內，向本院提出上訴狀。
中　　華　　民　　國　　94　　年　　7 　　月　　7 　　日
                        書記官　葉燕蓉
